臺灣高等法院刑事判決　　　　　　　　　　　　　九十年度上更(一)字第九七一號
　　上　訴　人　臺灣桃園地方法院檢察署檢察官
　　上　訴　人
　　即　被　告　乙○○
　　選任辯護人　王耀星
右上訴人因被告誣告案件，不服臺灣桃園地方法院八十八年度訴字第五０號，中華民
國八十八年五月四日第一審判決（起訴案號：臺灣桃園地方法院檢察署八十七年度偵
字第七二一０號）提起上訴後，經最高法院發回更審，本院判決如左：
    主  文
原判決關於乙○○部分撒銷。
乙○○無罪。
    理  由
一、公訴意旨略以：丙○○（業經本院判決確定）原為甲○○所經營之國鈺貨櫃通運
    公司（以下簡稱國鈺公司）與政義貨運股份有限公司（以下簡稱政義公司）之靠
    行司機，其所駕駛車號ＫＸ─九七五號曳引車（車頭）及ＢＢ─九七號半拖車（
    車斗），係由國鈺公司與政義公司出資購買，分別登記於國鈺公司與政義公司名
    下，丙○○則負擔該車輛之稅捐及分期攤還車款予公司，待車款還清後，該車輛
始歸屬丙○○所有，如有車子汰舊換新，換新之車輛仍屬公司所有。因丙○○積
    欠車款、稅費及違章罰款共計新台幣（下同）二百三十萬元，遂書立同額本票交
    付甲○○收執，並立切結書同意在未清償債務前，甲○○得在任何地點、任何情
    況下逕行留置車輛，嗣於民國（下同）八十五年四月四日晚上九時許，丙○○在
    桃園縣南崁長榮貨櫃廠附近將前開曳引車半拖車交付甲○○保管以抵償其欠款。
    又因丙○○原係以上開車輛承攬華煌通運公司（以下簡稱華煌公司）之貨物，且
    與華煌公司有債務關係，無法繼續載運華煌公司之貨物，所積欠華煌公司之款項
    無法按期清償，遂意圖使甲○○受刑事處分向台灣桃園地方法院檢察署提起告訴
    ，誣告稱甲○○明知所留置之半拖車係華煌公司所有之第一０五四號半拖車，仍
    違反丙○○之意思強予留置，使檢察官將甲○○起訴。而華煌公司負責人即被告
    乙○○則於八十六年五月八日原審審理中結證稱：上開甲○○所留置之半拖車係
    華煌公司所有之第一０五四號半拖車云云。因原審審理結果認定上開半拖車確非
    華煌公司所有，故以八十五年度易字第五六七七號判決書判處甲○○無罪，詎華
    煌公司經理王嚴華（另經判決確定）於丙○○上訴台灣高等法院之八十六年十一
    月五日審理中，仍繼續就案情有關之重要事項供前具結而虛偽陳述上開田瑞所留
    置之半拖車係華煌公司所有之第一０五四號半拖車云云。嗣經台灣高等法院維持
    原審審理結果，認定上開半拖車確非華煌公司所有，而係丙○○所有，因而以八
    十六年度上易字第六五六０號判決駁回檢察官之上訴，仍認定甲○○無罪，因認
    被告乙○○涉有刑法第一百六十八條之偽證罪嫌云云。
二、檢察官認被告涉有上開犯行，係以甲○○所提出之八十五年五月十三日繳交罰款
    之收據及證人董清榮於原審法院亦證稱：八十五年三月中旬即看到丙○○開ＢＢ
    ─九七號之新半拖車，足證丙○○交付甲○○之ＫＸ─九七五號曳引車後之ＢＢ
    ─九七號半拖車確係丙○○所有。且華煌公司之半拖車於八十五年四月二日始製
    作完成出廠，於四月九日始經台北區監理站基隆監理站審核合格，此見該車廠上
    所蓋之審核合格章戮即可知，而以新車領牌須原車到場接受檢驗並繳納檢驗費之
    正常程序觀之，該半拖車既已交予告訴人甲○○，華煌公司如何能於其後以該車
    至監理站辦理檢驗手續？故甲○○所持有之ＢＢ─九七號之半拖車，非華煌公司
    所有之第一０五四號半拖車已明。
三、訊之被告堅決否認有檢察官所指之偽證行為，其與辯護人辯護略稱：
  １、證人董清榮係他案被告甲○○所開設車行之靠行司機，於他案中為其雇主所為
      證述，其真實性即非無疑，且其於八十六年六月卅日作證時，距其所稱見之八
      十五年三月中旬之時間點，已隔一年有餘，卻能對時間點為明確之供述，亦滋
      疑竇。
  ２、證人丁○○於告訴人甲○○妨害自由乙案供稱：﹁車子是華煌公司打電話說要
      訂做，華煌公司開支票給我，華煌公司說車子的尺寸依丙○○所說。﹂，﹁丙○○無以個人名義向我訂車﹂、﹁訂作是七十萬，但華煌公司說他是老客戶所
      以收六十八萬﹂、﹁BB｜97號之新半拖車車斗是華煌公司老闆娘打電話訂做，
      規格依潘︵指丙○○︶所言，錢也是華煌公司付的支票。﹂、﹁卷附之規格圖
      即是華煌公司訂作﹂以及於本案證述：﹁是華煌公司老闆娘打電話向我們訂拖
      車之車廂，叫一姓潘之司機丙○○至本工廠談車廂應加強之事項，潘至廠有處
      理業務上之溝通看尺寸、規格﹂、﹁是華煌公司繳車款，華煌公司之人開支票
      分期票子。﹂，﹁是華煌公司老闆娘打電話給我說他們要訂作一個車廂，車頭
      是曳引車，他說要照丙○○所講的型式、尺寸去做。﹂、﹁丙○○沒有跟我訂
      車斗，是華煌公司訂的。﹂，均表示丙○○個人未曾支付七十萬元價金向三亨
      公司訂購新半拖車，且一再陳明證述卷附之半拖車圖所打造係本案系爭車斗且
      是華煌公司訂購，依華煌公司指示該公司雇用司機丙○○說明之尺寸、規格打
      造。
  ３、且依卷證資料丙○○當時除積欠甲○○二百三十萬元並簽具本票，亦欠華煌公
      司三十萬元，無法償還，尚須以其在華煌公司每月之運費薪資報酬扣抵清償，
      則丙○○是否尚有能力支付七十萬元向三亨公司訂作新車斗，即非無疑？故就
      丙○○於何時自行向三亨公司訂製新拖車？何時交車？如何支付償金？４、鈞
      院八十六年上易字第六五六０號甲○○妨害自由乙案，駁回上訴維持一審判決
      無罪之理由，認定係謂﹁被告︵甲○○︶並未施用任何強暴、脅迫之手段，強
      行駛走前開拖車或半拖車，告訴人於本院訊問時所供亦同，僅稱：﹁因當時旁
      邊有人在，我害怕﹂，而主動交付拖車鑰匙，由被告帶同之司機將該拖車駛離
      ，而由被告用小客車載告訴人返回臺北，詳如前述，核與強制罪構成要件，顯
      然有間。綜上所述，均查無確切證據足證被告有何逞強施暴使用武力或以脅迫
      逼迫使人發生畏怖之強制犯行，故應認為不能證明被告犯罪，爰依前揭說明及
      最高法院判例所示之意旨，為無罪之諭知。﹂︵詳妨害自由乙案台灣高等法院
      八十六年上易字第六五六０號判決四末段︶。爰是，足見車斗所有權歸屬問題
      ，於妨害自由乙案其強制罪構成要件之該當認定並無關，故被告具結證稱之﹁
      該車鬥是華煌公司所有﹂乙節顯非案情有重要關係之事項，亦無足影響裁判之
      結果可言。
四、按犯罪事實應依證據認定之，無證據不得推定其犯罪事實；又不能證明被告犯罪
    者，應諭知被告無罪之判決，刑事訴訟法第一百五十四條、第三百零一條第一項
    分別定有明文；又認定不利於被告之事實，須依積極證據，苟積極證據不足為不
    利於被告事實之認定時，即應為有利於被告之認定，更不必有何有利之證據。而
    此所謂之證據，須確能為被告有罪之證明，而無瑕疵可指者，始足當之；其為訴
    訟上之證明，則須至任何之一般人均認其為真正，而無所懷疑之程度，最高法院
    三十年度上字第八一六號、六十九年度台上字第四九一三號、七十六年度台上字
    第四九八六號判例可資參酌。經查：
  I、證人董清榮於本案甲○○妨害自由乙案，雖證稱伊於八十五年三月中旬即看到
      丙○○開ＢＢ─九七號之新半拖車，他是大肚魚車隊，綽號『大肚魚』，丙○○告訴我他的車斗價值幾十萬元，我問三亨公司負責人賴先生，他告訴我丙○○之車斗價值七十萬元等語（參台灣桃園地方法院八十五年度易字第五六七七
      號卷第一０九頁至第一一０頁），然查：
    １、已確定之被告丙○○稱董清榮看到的是我以前的舊斗子，我將之噴漆看起來
        像新的，我還有舊斗子可用，何必再買一個新斗子（本院前審卷第四十一頁
        ）所供與證人董清榮已不相符，且依證人董清榮之上開證言，僅能證明丙○○去三亨公司訂製之車斗價值有七十萬元，至於該車斗之所有權人為何人，
        仍應以實際出資者為其判斷之依據。
    ２、證人丁○○於告訴人甲○○妨害自由乙案供稱：﹁車子是華煌公司打電話說
        要訂做，華煌公司開支票給我，華煌公司說車子的尺寸依丙○○所說。﹂︵
        八十五年度易字第五六七七號地院卷第六十五頁︶，﹁丙○○沒有以個人名
        義向我訂車﹂、﹁訂作是七十萬，但華煌公司說他是老客戶所以收六十八萬
        ﹂︵同上卷第一一五頁︶、﹁ＢＢ─九七號之新半拖車車斗是華煌公司老闆
        娘打電話訂做，規格依潘︵指丙○○︶所言，錢也是華煌公司付的支票。﹂
        、﹁卷附之規格圖即是華煌公司訂作﹂︵八十六年上易字第六五六０號卷第
        六十七頁︶以及於本案原審時證述：﹁是華煌公司老闆娘打電話向我們訂拖
        車之車廂，叫一姓潘之司機丙○○至本工廠談車廂應加強之事項，潘至工廠
        有處理業務上之溝通，看尺寸、規格﹂，「車子是三月初訂貨，三月底完工
        ，我有打電話叫華煌公司來試車」、﹁是華煌公司繳車款，華煌公司之人開
        支票分期票子。﹂︵八十八年訴字第五十號卷第五十二頁︶，於本院前審時
        證稱﹁是華煌公司老闆娘打電話給我說他們要訂作一個車廂，車頭是曳引車
        ，他說要照丙○○所講的型式、尺寸去做。﹂、﹁丙○○沒有跟我訂車斗，
        是華煌公司訂的。﹂︵本院前審卷八十八年七月十四日筆錄︶。及於本院證
        稱：系爭車斗是乙○○打電話來訂的，她叫司機丙○○來說明尺寸等語，均
        表示丙○○個人未曾支付七十萬元價金向三亨公司訂購新半拖車，且一再陳
        明證述卷附之半拖車圖所打造係本案系爭車斗且是華煌公司訂購，依華煌公
司指示該公司雇用司機丙○○說明之尺寸、規格打造。
    ３、本院依丁○○及被告乙○○所陳支付系爭車斗價格之如附表所示支票，函詢
        結果，該等支票是由乙○○簽發，第一商業銀行汐止分行Ｓ一九０五一號之
        存戶提示（即由三亨公司提示），此有華南商業銀行敦和分行九十年十二月
        二十日（九０）華敦和字第０２６４號函文一紙暨支票影本在卷可按，而依
        卷附資料所示丙○○當時除積欠甲○○二百三十萬元並簽具本票，亦欠華煌
        公司三十萬元，無法償還，尚須以其在華煌公司每月之運費薪資報酬扣抵清
        償︵詳八十六年上易字第六五六０妨害自由乙案卷第五十九頁︶，則丙○○
        是否尚有能力支付七十萬元向三亨公司訂作新車斗，即非無疑？退而言之，
        若係華煌公司借予丙○○訂購，於丙○○財務狀況不佳，二者又非交情甚篤
        之情形下，華煌公司自當要求保障債權，然並無此資料，再，參酌三亨公司
        所承製之車斗，其外型顏色，亦與華煌公司相同（參原審上開妨害自由卷第
        八十一頁），顯見該車斗係華煌公司所訂購無疑。
    ４、華煌公司之負責人即被告乙○○原審供述：﹁華煌公司之車斗經常借丙○○
使用，因他的車子常故障﹂，與丙○○於八十五年度偵字第五六八五號卷第
        十二頁之警訊筆錄中亦供述：﹁因該半拖車是華煌公司剛委由三亨公司於八
        十五年四月二日做好的，我以我的拖車頭試驗，怕被警察取締才臨時掛上Ｂ
        Ｂ─九七號之車牌的。﹂，﹁甲○○亦知道，因甲○○原本之ＢＢ─九七號
        半拖車的規格、型式完全與華煌公司所有之半拖車不一樣。﹂相符，則華煌
        公司訂作之新車斗於丙○○之ＢＢ─九七號舊車斗故障待修期間，先行借丙○○使用兼試車，而試車未領牌期間，丙○○恐遭警察取締︵按其於八十五
        年度偵字第五六八五號妨害自由偵查卷第三十一頁，即曾因未掛後車牌遭取
        締︶，乃將不同車型舊車斗ＢＢ─九七號車牌臨時掛上，與經驗常情並無不
        符。
    ５、華煌公司之半拖車係於八十五年四月二日始製作完成出廠，於四月九日始經
        台北監理所基隆監理站審核合格，此見該出廠証上所蓋之審核合格章戮即可
        知，而以新車領牌須原車到場接受檢驗、繳納檢驗費，且出示製造廠提供之
        規格型式表、交通部路政司公函、拖車出廠証、訂購發票及公司執照、公司
        章等資料之正常程序觀之，該半拖車既已交予告訴人甲○○，華煌公司應無
        法於其後以該車至監理站辦理檢驗手續，然據丙○○於原審審理時供稱：我
        係將車子借另一個斗子去驗車，是叫我朋友去代驗車，他在我們無線電台之
        台號叫「阿里山」之吳成秋（丙○○稱業已死亡）借用其第一０四八號半拖
        車去審驗云云，觀諸被告乙○○庭呈吳成秋之第一０四八號半拖車出廠証明
        ，該半拖車係於八十四年八月三十一日出廠，與系爭第一０五四號半拖車係
        於八十五年四月二日出廠，相距約半年餘，然二者間之車長、車寬、車床高
        、軸距、軸數、輪胎尺寸、車總高、空重、載重、總重量、拖車型別、第五
        輪荷重、剎車均相同，此有各該拖車出廠證影本在卷可按，是以丙○○於上
        開於原審審理時之供稱，客觀上即有所本。
  II、按依最高法院二十九年上字第二三四一號判例所示：「刑法第一百六十八條規
      定證人依法作證時，必須對於案情有重要關係之事項為虛偽之陳述，始負偽證
      罪之責，所謂於案情有重要關係之事項，係指該事項之有無，足以影響於裁判
      之結果者而言」。
    １、查告訴人甲○○遭丙○○控告妨害自由乙案，其遭起訴之犯罪事責，係因甲○○於八十五年四月四日已與丙○○及華煌公司達成協議，丙○○之債務由
        華煌公司自八十五年八月五日起按月自丙○○之運費中代扣六萬元匯入甲○○帳戶以為清償，惟甲○○當日見丙○○之車斗懸掛華煌公司新訂作之半拖
        車，於當日約丙○○至桃園南崁交流道，令其簽下與債務金額不符之本票，
        並以靠行協議書為由，強行扣下丙○○駕駛之半拖車及車斗，妨害其使用車
        斗之權利。是以該案甲○○有無觸犯刑法第三０四條以強暴脅迫使人行無義
        務之事，或妨害人行使權利之強制罪，與該車斗之所有權是丙○○所有或華
        煌公司所有並無關係。原審縱認定該車斗為丙○○所有，若甲○○無合法權
        源，未經所有權人丙○○同意即強行扣留抵償債務，仍屬觸犯刑法第三０四
        條之妨害人行使權利罪； 若係丙○○因欠債主動交付債權人甲○○留置抵?
        ，苟該車為第三人華煌公司所有，亦僅是當事人間就民事損害賠償之法律關
        係，並無刑法第三０四條強制罪刑責該當與否之問題。
    ２、再本院八十六年度上易字第六五六０號甲○○妨害自由乙案，駁回上訴維持
        一審無罪判決之理由，係謂「被告（甲○○）並未施用任何強暴、脅迫之手
        段，強行駛走前開拖車或半拖車，告訴人於本院訊問時所供亦同，僅稱當時
        旁邊有人在，因害怕而主動交付拖車鑰匙，由被告帶同之司機將該拖車駛離
        ，並由被告用小客車載告訴人返回台北，已如前述，核與強制罪構成要件顯
        然有間。綜上所述，均查無確切證據足證被告有何逞強施暴使用武力或以脅
        迫逼迫使人發生畏怖之強制犯行，故應認為不能證明被告犯罪，爰依前揭說
        明及最高法院判例所示之意旨，為無罪之諭知」（詳本院八十六年度上易字
        第六五六０號判決四末段）等語。足見車斗所有權之歸屬問題，於妨害自由
        乙案中其強制罪構成要件之該當認定並無關係，故被告具結證稱之「該車斗
        是華煌公司所有」乙節，顯非案情有重要關係之事項，亦無足影響裁判之結
        果可言，自與刑法第一六八條偽證罪所謂於案情有重要關係之事項，該事項
        之有無足以影響於裁判之結果有間，亦即與該條文之構成要件不該當。
  III、依上所述，本件被告犯罪既屬不能證明，依法即應為無罪之諭知。
五、原審未予詳為勾稽，亦未就被告具結證稱之「該車斗是華煌公司所有」乙節，是
    否與案情有重要關係之事項，即認被告犯有誣告罪，而論處有期徒刑四月，並為
    緩刑之諭知，其認事用法自有違誤，檢察官以被告於應訊時態度不佳，原審為緩
    刑之諭知顯屬過低而指摘原判決不當，雖無理由，惟被告提起上訴指摘及此，即
    有理由，應由本院撤銷改判，並為被告無罪之諭知。
據上論斷，應依刑事訴訟法第三百六十九條第一項前段、第三百六十四條、第三百零
一條第一項前段，判決如主文。
本案經檢察官沈世箴到庭執行職務。
中      華      民      國      九十一      年     一     月     八     日
                              臺灣高等法院刑事第二十一庭
                                  審判長法  官  葉  騰  瑞
                                        法  官  莊  明  彰
                                        法  官  黃  國  忠
右正本證明與原本無異。
如不服本判決應於收受送達後十日內向本院提出上訴書狀，其未敘述上訴之理由者並
得於提起上訴後十日內向本院補提理由書（均須按他造當事人之人數附繕本）。
                                        書記官  劉  貞  達
中      華      民      國      九十一      年     一     月     十     日
